【裁判字號】    97,再易,4
【裁判日期】    970708
【裁判案由】    損害賠償
【裁判全文】
臺灣高等法院民事判決                   97年度再易字第4號
再審原告    乙○○
再審被告    丙○○
            戊○○
            丁○○
            台新國際商業銀行股份有限公司
法定代理人  甲○○
訴訟代理人  己○○
上列當事人間損害賠償事件，再審原告對於中華民國96年11月20
日本院95年度上易字第219號確定判決，提起再審之訴，本院判
決如下：
    主  文
再審之訴駁回。
再審訴訟費用由再審原告負擔。
    事  實
甲、再審原告方面：
壹、聲明：
一、本院95年度上易字第219號確定判決（下稱原確定判決）、
    台灣板橋地方法院94年度訴字第1291號確定判決均廢棄。
二、再審被告應連帶給付再審原告新台幣（下同）16萬4000元及
    利息4756元，並均自前訴訟程序第一審更正訴之聲明狀繕本
    送達翌日起至清償日止，按年息5％計算之利息。
三、再審被告台新國際商業銀行股份有限公司（下稱台新銀行）
    應給付再審原告懲罰性賠償金50萬6268元，及自前訴訟程序
    第一審更正訴之聲明狀繕本送達翌日起至清償日止，按年息
    5％計算之利息。
貳、陳述：
一、再審原告業已提出所持有之台新銀行存摺為證，證明再審原
    告在台新銀行確實有序號00000000000000號16萬4000元之定
    期存款（下稱9294號存款），已盡舉證之責，再審被告否認
    再審原告之存款，應由再審被告舉證，原確定判決違反民事
    訴訟法第277條之舉證責任分配原則及第222條之論理及經驗
    法則。又存款戶與銀行間之保障與憑藉為存摺，再審原告應
    受此誠信原則之保護，原確定判決有違民法第148條第2項之
    誠信原則。故原確定判決有民事訴訟法第496條第1項第1款
    適用法規顯有錯誤之再審事由。
二、原確定判決主文並未駁回再審原告願供擔保之假執行聲請，
    卻在理由中為此說明，判決理由與主文顯有矛盾，有民事訴
    訟法第496條第1項第2款之再審事由。
三、原確定判決有民事訴訟法第497條之再審事由：
（一）再審原告聲請通知台新銀行資訊室人員到庭說明及證人邱
      博生證明電腦紀錄無更正紀錄之事實，原確定判決均置於
      不顧。又台新銀行提出之公告資料，並未載明該銀行係自
      何時起不能用現金辦理定期存款；而依再審原告提出台新
      銀行發給之新存摺，民國（下同）94年9月19日新存摺內
      之存戶須知載明仍可用現金辦理定期存款，足以證明再審
      被告所稱台新銀行自93年2月16日起不能用現金辦理定期
      存款為謊言。原確定判決未採上開證據，致影響於判決結
      果，有民事訴訟法第497條之再審事由。
（二）再審原告在前訴訟程序提出之台新銀行存摺影本3張（即
      原證四，見94訴1291號卷14-17頁）可證明用現金辦理定
      期存款係逕載在定期存款明細表上，並無須在活儲存摺上
      為登載。又再審原告之妹李淑媚之台新銀行存摺影本（即
      原證十，見94訴1291號卷143-147頁）亦可證明定期存款
      不以行員蓋章為必要。再審原告存摺上列印之9242號存款
      及00000000000000號定期存款（下稱5758號存款）墨色不
      同，應歸責於再審被告，與再審原告無涉，不能因此否認
      係同日即93年3月17日列印。台新銀行確實未有更正程序
      ，此由原審卷第267頁「現金明細」表之認證欄未有更正
      與更正內容之記載及主管、承辦員之蓋章即明。台新銀行
      在本院前審提出之資料（見該卷宗176、177頁），亦無更
      正紀錄，只打個大「×」。凡此證據原確定判決均漏未審
      酌，有民事訴訟法第497條之再審事由。
（三）依再審原告在前訴訟程序第一審提出之台新銀行活儲存摺
      （即原證八，見94訴1291號卷99頁）所示，活儲更正之方
      式須將錯誤之一筆再列印一次，並在該筆前方註明轉出更
      正或同義字樣，定期存款之更正方式應無二致。惟再審原
      告之存摺與再審被告台新銀行內部均無更正紀錄，再審原
      告之系爭存款確遭再審被告侵權。況依上開證據所示，92
      42號存款係到期付息，而5758號存款係每月定存轉息，兩
      筆係不同之存款，倘再審被告台新銀行之訴訟代理人己○
      ○在前訴訟程序審理時證稱9242號存款利率記載有誤，乃
      更正為5758號存款為真；則僅為利率更正即可，何以存款
      條件亦由到期付息更正為每月定存轉息。原確定判決就上
      開重要證據漏未斟酌，有民事訴訟法第497條之再審事由
      。
乙、再審被告方面：
（甲）再審被告台新銀行、丙○○、戊○○部分：
壹、聲明：如主文所示。
貳、陳述：
一、原確定判決既在主文欄載明上訴駁回，並在理由欄記載再審
    原告請求再審被告連帶給付均為無理由，不應准許；其假執
    行之聲請亦失所附麗，應併予駁回。原確定判決理由與主文
    並無顯有矛盾。
二、再審原告於93年3月17日委由代理人辦理定期存款期限24個
    月、金額16萬4000元之綜合存款轉存定期存款交易，經再審
    被告丁○○受理，編列為9242號存款，再審被告丁○○補登
    該筆定期存款明細在再審原告之存摺後，再審原告之代理人
    攜帶全部存摺離去。嗣再審被告丁○○經再審被告丙○○告
    知，始知其將上開年利率為1.5%之定期存款誤載為年利率1.
    45%，再審被告丁○○為更正上開錯誤，先將9242號存款沖
    正後，重新辦理定期存款交易，乃產生5758號存款，故再審
    原告並未於93年3月17日將現金16萬4000元交付再審被告台
    新銀行辦理5758號存款。況再審被告台新銀行資訊作業系統
    於93年2月16日上線後，即已停止接受客戶以現金辦理綜合
    存摺之定期存款，所有綜合存摺之定期存款均須先存入活期
    存款帳戶，始得以轉帳方式辦理定期存款。再審被告台新銀
    行雖為節省成本，未將全部存摺收回，但業於93年1月2日公
    告存款業務總約定書修改內容，將綜合存款特別約定事項三
    「或逕以現金（外幣）或其他方式存入」修改為「或以自動
    化設備轉帳存入」，益證台新銀行不可能接受再審原告以交
    付現金方式辦理5758號存款。
三、再審被告台新銀行資訊系統紀錄之性質屬商業帳簿，與留存
    電腦之紀錄相符，且更正傳票流程亦完整無缺，自具有相當
    之證據力。再審原告既對再審被告台新銀行93年3月17日傳
    票之形式真正不爭執，卻對傳票製作之作業流程有爭執，顯
    無足取。
四、再審原告雖一再就「綜定存」及「綜存本」之字義提出爭執
    ，惟該二名詞為再審被告台新銀行內部所使用，與本件無涉
    。至再審原告主張更正之方式須將錯誤之處一筆再列印一次
    ，並在該筆之前方註明轉出更正或同義字樣或用英文之EC表
    示云云，並非再審被告台新銀行之作業流程規範，倘有他人
    予以使用，亦不得據以拘束再審被告台新銀行。
（乙）再審被告丁○○部分：
      再審被告丁○○未到場，亦未提出書狀作何聲明及陳述。
丙、本院依職權調閱本院95年度上易字第219號（含原審94年度
    訴字第1291號）兩造間損害賠償等事件全卷。
    理  由
一、再審被告丁○○經合法通知，未於言詞辯論期日到場，核無
    民事訴訟法第386條所列各款情形，爰依再審原告之聲請，
    由其一造辯論而為判決。
二、關於再審原告主張原確定判決有民事訴訟法第496條第1項第
    1款之再審事由部分：
（一）按民事訴訟法第496條第1項第1款所謂適用法規顯有錯誤
      者，應以原確定判決所確定之事實而為之法律上判斷，有
      適用法規顯有錯誤之情形為限（最高法院71年台再字第30
      號判例參照）。所謂適用法規顯有錯誤，係指確定判決所
      適用之法規顯然不合於法律規定，或與司法院現尚有效及
      大法官會議之解釋，或最高法院尚有效之判例顯然違反，
      及確定判決消極的不適用法規，顯然影響裁判者而言（最
      高法院60年台再字第170號判例及司法院大法官會議釋字
      第177號解釋參照）。又所謂適用法規顯有錯誤者，不包
      括漏未斟酌證據、認定事實錯誤、取捨證據失當、判決不
      備理由及在學說上諸說併存致發生法律上見解歧異等情形
      在內（最高法院63年台上字第880號判例、90年台再字第
      27號判決參照）。
（二）再審原告主張其在前訴訟程序審理時，一再陳明其所持再
      審被告台新銀行之存摺為其存款之保障及憑藉，雖未明揭
      誠信原則之旨，但實質上即在說明其應受誠信原則之保護
      云云；經查原確定判決並非在確定再審被告有違反誠信原
      則之事實後，未適用民法第148條第2項誠信原則之規定，
      自非適用法規顯有錯誤。另再審原告主張其提出存摺為證
      據後，原確定判決未依民事訴訟法第277條規定，令再審
      被告舉證，並違反經驗及論理法則，質疑其憑何證明有92
      42號定期存款云云；揆諸首開說明，有關調查證據及認定
      事實之事項，非屬適用法規顯有錯誤，再審原告不得據以
      提起再審之訴。
（三）依上所述，再審原告主張原確定判決有民事訴訟法第496
      條第1項第1款之再審事由，為不足取。
三、關於再審原告主張原確定判決有民事訴訟法第496條第1項第
    2款之再審事由部分：
    按民事訴訟法第496條第1項第2款所謂：判決理由與主文顯
    有矛盾，係指判決依據當事人主張之事實，認定其請求或對
    造抗辯為有理由或無理由，而於主文為相反之諭示，且其矛
    盾為顯然者而言（最高法院89年度台再字第1號判決參照）
    。經查原確定判決在「事實及理由」欄記載：再審原告依民
    法第184條第1項、第188條第1項、消費者保護法第7條、及
    消費寄託契約返還請求權之法律關係，請求再審被告丙○○
    、戊○○、丁○○、台新銀行應連帶給付16萬4000元及利息
    4756元，及上開請求金額均自第一審更正訴之聲明狀繕本送
    達翌日起，至清償日止，按年息5%計算之利息；依消費者保
    護法第51條規定，請求再審被告台新銀行應給付50萬6268元
    及自第一審更正訴之聲明狀繕本送達翌日起，至清償日止，
    按年息5%計算之利息，均為無理由，不應准許（見原確定判
    決第11頁）；原確定判決既認定再審原告對再審被告之請求
    為無理由，則其在主文諭示駁回再審原告之上訴，並無判決
    理由與主文顯有矛盾之情形。雖再審原告業已撤回假執行之
    聲請，而原確定判決贅載：「其（即再審原告）假執行之聲
    請亦失所附麗，應併予駁回」等語，惟此係屬民事訴訟法第
    232條第1項第1項判決有誤寫之顯然錯誤之更正問題，再審
    原告主張原確定判決有民事訴訟法第496條第1項第2款之再
    審事由云云，為不足取。
四、關於再審原告主張原確定判決有民事訴訟法第497條規定之
    再審事由部分：
（一）按民事訴訟法第497條所謂足以影響於判決之重要證物漏
      未斟酌，係指足以影響判決基礎之重要證物，雖在前訴訟
      程序中業已提出，然未經確定判決加以斟酌，或忽視當事
      人聲明之證據而不予調查，或就依聲請或依職權調查之證
      據未為判斷，而該證物足以動搖原確定判決基礎者而言。
      又按民事訴訟法第497條所謂如就足影響於判決之重要證
      物，漏未斟酌者之所謂證物，並不包括證人在內（最高法
      院29年上字第696號判例參照）。
（二）再審原告主張再審被告在前訴訟程序提出之台新銀行公告
      未載明自何時起不能用現金辦理定期存款，而依再審原告
      所持台新銀行之新存摺觀之，再審被告台新銀行於94年9
      月19日仍受理現金辦理定期存款，詎原確定判決竟未斟酌
      上開證物，亦未依伊之聲請訊問再審被告台新銀行公司資
      訊室人員及置證人邱博生之證詞於不論，有民事訴訟法第
      497條之再審事由云云。惟查原確定判決已載明：「上訴
      人（即再審原告）提出之存摺影本，其上之『存戶須知』
      第2條固登載『綜合存款：(三)存戶之定存除依約定方式由
      活存轉存外，應由存戶簽發取款憑條轉存，或逕以現金或
      其他方式存入……』，惟查，被上訴人（即再審被告）台
      新銀行於93年2月16日新資訊系統建置完成上線後，即已
      停止辦理以現金存入綜合存款之定期存款，而須將款項先
      存入活期存款帳戶，再轉入綜合存款之定期存款，而電腦
      新系統上線乙事，業經被上訴人台新銀行公告於分行現場
      及網站，媒體亦有大幅報導等節，業據被上訴人台新銀行
      提出與其所述相合之分行作業部FNS上線COB應變計畫、公
      告存款業務總約定書修改內容、台新銀行公告、台新銀行
      電子報93年3月、4月版列印資料、商情資訊列印資料為憑
      ，復參以上訴人於93年3月17日第1筆即現金8萬元之存款
      係以先存入綜合存款之活期存款再轉存定期存款之方式為
      之，另同日上訴人之代理人李玲玲代辦之李淑媚編號5747
      ，105,000元，3年期之定期存款亦以相同之方式為之，有
      資訊系統留存紀錄節本影本、歷史交易明細、傳票等在卷
      可憑，則被上訴人台新銀行於93年2月16日新資訊系統建
      置完成上線後，即已停止辦理以現金存入綜合存款之定期
      存款，應堪信為真實。至上訴人是否確實知悉被上訴人台
      新銀行前開公告之事實，及其存摺有無更新，與被上訴人
      台新銀行之存款作業方式是否變更，要屬二事」（見原確
      定判決第8、9頁），足認原確定判決業已斟酌台新銀行之
      公告及再審原告提出之新存摺等證據，再審原告主張原確
      定判決有民事訴訟法第497條之再審事由，應屬無據。至
      再審原告主張原確定判決未依其聲請訊問再審被告台新銀
      行資訊室人員及置證人邱博生之證詞於不論部分，揆諸前
      揭說明，民事訴訟法第497條之證物既不包含人證在內，
      再審原告自不得以此為由提起再審之訴。
（三）再審原告雖又主張其在前訴訟程序提出之存摺影本3張（
      即原證四，見94訴1291號卷14-17頁）可證明用現金辦理
      定期存款係逕載在定期存款明細表上，無須在活儲欄上為
      登載；證人李玲玲於93年3月17日前往台新銀行永和分行
      辦理事項之相關資料（即原證十，見94訴1291號卷143-14
      7頁）可證明辦理定期存款不以行員蓋章為必要及再審被
      告台新銀行確實未有更正程序，詎原確定判決竟未予斟酌
      ，致為不利伊之判決云云；惟查原確定判決認定再審被告
      台新銀行於93年2月16日新資訊系統建置完成上線後，已
      停止辦理以現金存入綜合存款之定期存款，已如前述；而
      再審原告在前訴訟程序提出之存摺（即原證四，見94訴12
      91號卷14-17頁）所載再審原告存款日期係91年5月20日起
      至92年4月16日間，非於再審被告台新銀行新資訊系統建
      置完成上線後所為，尚不得據以推翻上開原確定判決認定
      之事實。至再審原告主張證人李玲玲於93年3月17日前往
      台新銀行永和分行辦理事項之相關資料（即原證十，見94
      訴1291號卷143-147頁），可證明定期存款不以銀行行員
      在存摺上該筆存款蓋章為必要云云；惟查本件有關再審原
      告定期存款之爭議，原確定判決並非僅以台新銀行行員有
      無在再審原告存摺蓋章為認定之依據，再審原告所主張上
      開證物無從據為有利再審原告之證明。再審原告以其在前
      訴訟程序提出之存摺（即原證四，見94訴1291號卷14-17
      頁）及證人李玲玲在93年3月17日前往台新銀行永和分行
      辦理事項之相關資料（即原證十，見94訴1291號卷143-14
      7頁），主張原確定判決有民事訴訟法第497條之再審事由
      ，應屬無據。而再審原告主張再審被告台新銀行未有更正
      程序部分，業經原確定判決載明：「依資訊系統留存紀錄
      與歷史交易明細所示（見原審卷70-72、99、167、176、6
      4頁），同日下午2時許，被上訴人（指再審被告）台新銀
      行確有執行更正上開164,000元存款內容之交易紀錄，並
      因更正手續而產生一筆綜合存款之定期儲蓄存款之新帳號
      00000000000000號（即5758號第3筆明細），即將第2筆明
      細之9242號定期存款辦理【轉出更正】將交易沖正，12時
      12分重新辦理【轉帳支取】該筆綜合存款之定期存款交易
      ，故於資訊系統內新產生了一筆5758號第3筆明細之綜合
      存款之定期存款。又依被上訴人台新銀行之傳票所示，即
      金額164,000元傳票背面之認證欄上，有被上訴人丁○○
      於93年3月17日12時30分辦理編號9242定期存款（第2筆明
      細）作業之記載（見本院1卷176頁）；另復有被上訴人丁
      ○○於同日14時08分經被上訴人丙○○核可，將編號9242
      定期存款164,000元轉回上訴人活期存款00000000000000
      帳戶之記載（見本院1卷177頁）；傳票之備註欄上另記載
      同日14時14分，被上訴人丁○○再從上訴人（指再審原告
      ）活期存款00000000000000帳號，將164,000元辦理編號0
      0000000000000號（即第號3筆明細之5758號）定期存款（
      見本院1卷175頁）」、「又第1筆明細即5735編號8萬元之
      定期存款，存款期限為12個月之綜存本，即存本取息之儲
      蓄存款（如後述），而第2筆明細9242編號164,000元之存
      款為綜定存，即一般之存款，且存款期限為24個月，係屬
      不同之定期存款，則其利率自屬不同，惟依第1、2筆明細
      所示，其利率均記載1.45%，顯屬記載錯誤，故被上訴人
      辯稱：被上訴人丁○○因誤植上訴人第2筆存款之利率為1
      .45%，事後將之更正為年利率1.5%，因而產生同金額惟利
      率不同之另一筆交易列印資料（亦即第3筆明細），惟因
      當時上訴人委託之人已離開銀行，因此第3筆明細資料未
      及於93年3月17日列印在上訴人之存摺上，而係嗣後上訴
      人臨櫃辦理另一筆存款時，方同時印出」等語（見原確定
      判決第6、7頁），足見原確定判決業已斟酌再審被告台新
      銀行有為更正程序之證據，再審原告就此部分主張原確定
      判決有民事訴訟法第497條之再審事由，亦屬無據。
（四）再審原告雖復主張再審被告台新銀行就定期存款之更正方
      式應比照再審原告在前訴訟程序提出之活儲存摺記載（即
      原證八，見94訴1291號卷99頁）之更正方式，由該記載可
      證5758號存款與9242號存款為兩筆不同之存款云云。惟查
      上開原證八為活儲存款存摺，尚不得以該活儲存摺之更正
      方式，推論再審被告台新銀行定期存款之更正方式亦應相
      同，再審原告所為主張要屬臆測之詞；且上開原證八亦無
      法證明再審原告有以現金辦理9242號存款。再審原告持上
      開原證八主張原確定判決有民事訴訟法第497條之再審事
      由，為不足取。
五、綜上所述，再審原告主張原確定判決有民事訴訟法第496條
    第1項第1款、第2款及第497條之再審事由均不足取，本件再
    審之訴為無理由。
六、據上論結，本件再審之訴為無理由，依民事訴訟法第505條
    、第385條第1項前段、第78條，判決如主文。
中    華    民    國    97    年    7     月     8    日
                  民事第八庭
                      審判長法  官  劉勝吉
                            法  官  連正義
                            法  官  鄭威莉
正本係照原本作成。
不得上訴。
中    華    民    國    97    年    7     月    9     日
                            書記官  李垂福


司法院資訊處製作；財團法人民間司法改革基金會備份。
